臺灣臺中地方法院民事判決　九十二年度訴字第八五二號
　　原　　　告　行政院農業委員會林務局東勢林區管理處
　　法定代理人　甲○○
　　訴訟代理人　陳義　律師
　　複　代理人　陳日炘　律師
　　被　　　告　丙○○
　　　　　　　　乙○○
右當事人間請求返還林地等事件，經本院於民國九十二年十二月二十日言詞辯論終結
，判決如左：
    主      文
被告丙○○應將坐落臺中縣和平鄉大甲溪事業區第二林班，如附圖假地號，暫編碼
Ａ部分面積０點九五七四公頃部分之地上農作物剷除；及將暫編碼Ｂ部分面積０點０
０三二公頃之工寮拆除，並將土地返還原告。
被告乙○○應將坐落臺中縣和平鄉大甲溪事業區第二林班，如附圖假地號，暫編碼
Ａ部分面積０點三九五五公頃部分之地上農作物剷除；及將暫編碼Ｂ部分面積０點０
０二六公頃之鐵皮工寮、暫編碼Ｃ部分面積０點００六四公頃之鐵皮工寮、暫編碼Ｄ
部分面積０點０００三公頃之廁所、暫編碼Ｅ部分面積０點００一三公頃之鐵皮工寮
、暫編碼Ｆ部分面積０點０００五公頃之流籠頭、如附圖假地號土地範圍內所示＋
＋＋＋部分之單軌車道拆除，並將土地返還原告。
訴訟費用由被告丙○○負擔三分之二；由被告乙○○負擔三分之一。
本判決關於原告對被告丙○○、乙○○勝訴部分，分別於原告以新臺幣壹拾陸萬元、
柒萬元為被告丙○○、乙○○供擔保後，得假執行。
    事實及理由
壹、程序方面：
    本件被告乙○○經合法通知，未於最後言詞辯論期日到場，核無民事訴訟法第三
    百八十六條所列各款情形，爰依原告之聲請，由其一造辯論而為判決。
貳、實體方面：
一、原告主張：坐落臺中縣和平鄉大甲溪事業區第二林班，如附圖假地號土地及如
    附圖假地號土地均為位於德基水庫集水區域內之國有土地，均屬超限利用地，
    分別於民國七十四年及八十二年九月間出租予被告丙○○、乙○○實施造林，租
    期分別於七十七年九月三十日及八十四年六月三十日屆滿，然仍由被告丙○○、
    乙○○繼續使用迄今。被告丙○○目前於前揭如附圖假地號，暫編碼Ａ部分面
    積０點九五七四公頃土地上種植農作物；暫編碼Ｂ部分面積０點００三二公頃土
    地上則設置有工寮；被告乙○○於前揭如附圖假地號，暫編碼Ａ部分面積０點
    三九五五公頃部分之土地上種植農作物；並於暫編碼Ｂ部分面積０點００二六公
    頃、暫編碼Ｃ部分面積０點００六四公頃土地上設置鐵皮工寮，又於暫編碼Ｄ部
    分面積０點０００三公頃土地上設置廁所、於暫編碼Ｅ部分面積０點００一三公
    頃土地上設置鐵皮工寮、於暫編碼Ｆ部分面積０點０００五公頃土地上設置有流
    籠地基（即如圖所載之流籠頭），並於附圖假地號範圍內所示＋＋＋＋部分設
    置有單軌車道。而上開二筆土地既屬超限利用地，依據租賃契約書約定「林務局
    因政府政策需要，停止出租造林地時，得終止租約，租地造林人不得異議」，及
    依照前臺灣省政府八十二年六月十七日府業、林字第一六三０六０號公告「德基
    水庫集水區陡坡農用地（超限利用地）處理方案」所示：「德基水庫集水區陡坡
    農用地（超限利用地），經就國土保安、水庫壽命、農民生計及社會安全各層面
    綜合檢討，權衡利弊得失，應予收回造林」等語，另於八十二年十二月三日又公
    告「自公告第四年開始，終止租約強制收回林地，並不予任何補償」等之林業政
    策及法令，故原告得終止系爭林地租約，此外系爭林地依民法第四百五十一條之
    規定，本件兩造間之租賃契約已視為不定期限繼續契約，原告亦得隨時終止契約
    ，原告除於起訴前曾以存證信函通知被告終止租賃契約，並以本件起訴狀繕本送
    達被告時，為終止契約之意思表示，從而，原告自得分別依據租賃物返還請求權
    及所有物返還請求權請求被告剷除地上農作物，及拆除地上物設置，並將土地返
    還原告。並聲明：(一)被告丙○○應將臺中縣和平鄉大甲溪事業區第二林班，如附
    圖假地號，暫編碼Ａ部分面積０點九五七四公頃部分之地上農作物剷除；並將
    暫編碼Ｂ部分面積０點００三二公頃之工寮拆除，並將土地返還原告；(二)被告乙
    ○○應將臺中縣和平鄉大甲溪事業區第二林班，如附圖假地號，暫編碼Ａ部分
    面積０點三九五五公頃部分之地上農作物剷除；並將暫編碼Ｂ部分面積０點００
    二六公頃之鐵皮工寮、暫編碼Ｃ部分面積０點００六四公頃之鐵皮工寮、暫編碼
    Ｄ部分面積０點０００三公頃之廁所、暫編碼Ｅ部分面積０點００一三公頃之鐵
    皮工寮、暫編碼Ｆ部分、面積０點０００五公頃之流籠頭，及附圖假地號土地
    範圍內所示＋＋＋＋部分之單軌車道拆除，並將土地返還原告。(三)上開二項請求
    ，原告願供擔保，請准宣告假執行。
二、被告丙○○則以：坐落臺中縣和平鄉大甲溪事業區第二林班，如附圖假地號土
    地係由其向他人所購買，原告收回土地，亦應對於其所設置之地上物及土地予以
    補償。並聲明：駁回原告之訴及假執行之聲請。
三、被告乙○○未於最後言詞辯論期日到場，惟據其先前到庭陳稱：其均有依約種植
    林木，並未從事破壞林木種植，並無違約情形。並聲明：駁回原告之訴及假執行
    之聲請。
四、經查，坐落臺中縣和平鄉大甲溪事業區第二林班，如附圖假地號土地及如附圖
    假地號土地均為位於德基水庫集水區域內之國有土地，均為超限利用地，分別
    於七十四年及八十二年九月間出租予被告丙○○、乙○○，租期分別於七十七年
    九月三十日及八十四年六月三十日屆滿，仍由被告丙○○、乙○○繼續使用迄今
    。被告丙○○目前於前揭如附圖假地號，暫編碼Ａ部分面積０點九五七四公頃
    土地上種植農作物；暫編碼Ｂ部分面積０點００三二公頃土地上設置有工寮，被
    告乙○○則於前揭如附圖假地號，暫編碼Ａ部分面積０點三九五五公頃部分之
    土地上種植農作物；並於暫編碼Ｂ部分面積０點００二六公頃、暫編碼Ｃ部分面
    積０點００六四公頃土地上設置鐵皮工寮，又於暫編碼Ｄ部分面積０點０００三
    公頃土地上設置廁所、於暫編碼Ｅ部分面積０點００一三公頃土地上設置鐵皮工
    寮、於暫編碼Ｆ部分面積０點０００五公頃土地上設置有流籠地基，並於附圖假
    地號範圍內所示＋＋＋＋部分設置有單軌車道，提出臺灣省德基水庫集水區域
    內國有森林用地出租造林契約書各二紙、前臺灣省政府八十二年六月十七日府業
    、林字第一六三０六０號公告一份為證，並經本院到現場勘驗，及囑託國立臺灣
    大學生物資源暨農學院實驗林管理處到場測量，並製有複丈成果圖附卷可參，可
    信屬實。
五、次查，被告丙○○抗辯坐落臺中縣和平鄉大甲溪事業區第二林班，如附圖假地
    號土地係由其向他人所購買云云，雖提出契約書、公證書、認證書、國有森林用
    地出租造林契約書各一份為證，惟查，被告丙○○所購買之土地為第八六林班地
    之土地，並非原告主張之前揭土地，此外復未能提出其購買前揭土地所有權之證
    明，其所辯自非可採。
六、按租賃期限屆滿後，承租人仍為租賃物之使用收益，而出租人不即表示反對之意
    思者，視為以不定期限繼續契約，民法第四百五十一條定有明文。本件原告與被
    告丙○○及乙○○間租約之租期分別至七十七年九月三十日及八十四年六月三十
    日屆期，然被告於期限屆滿後，仍為租賃土地之使用收益，原告除不表示反對意
    思，並於本件起訴時表示其亦同意被告繼續使用土地，依上開規定，自應視為以
    不定期限繼續契約，非原告另有合法終止契約之意思表示，兩造間之租賃關係，
    尚不得謂非存續。
七、又查，依照原告與被告丙○○所訂立之契約第八條約定：「本契約未約定事項，
    乙方同意依照臺灣省國有林地事業區出租林地管理辦法，臺灣省國有林地事業區
    內濫墾地清理計畫，行政院核定之德基水庫集水區（超限利用地）處理要點及有
    關法令處理」等語，而依照臺灣省國有林地事業區出租造林管理辦法第三條第二
    項則規定：「林務局因政府政策需要停止出租造林地時，得終止租約，租地造林
    人不得異議，所造林木得依約分收或予補償」，且原告與被告乙○○所訂立之契
    約書第八條約定：「林務局因政府政策需要，停止出租造林地時，得終止租約，
    租地造林人不得異議，所造林木得依約分收或予補償」、第十條與前開照原告與
    被告丙○○所訂立之契約第八條約定內容相同，此亦可參照原告提出之契約書可
    參，再依照前臺灣省政府八十二年六月十七日府業、林字第一六三０六０號公告
    之「德基水庫集水區陡坡農用地（超限利用地）處理方案」所示：「德基水庫集
    水區陡坡農用地（超限利用地），經就國土保安、水庫壽命、農民生計及社會安
    全各層面綜合檢討，權衡利弊得失，應予收回造林」，其後又於八十二年十二月
    三日公告：「自第四年開始，終止租約強制收回林地，並不予任何補償」等之林
    業政策及法令，故原告主張其得終止系爭林地租約等語，尚屬可採。被告乙○○
    雖以其均有依約種植林木，並未從事破壞林木種植，並無違約情形等語，惟原告
    並非以未依約種植而違約為由終止租約，至於被告丙○○要求原告收回租地時，
    應對於其所設置之地上物及土地予以補償，然如前所述，被告丙○○若欲要求補
    償，仍應以其所造林木部分為限，均附此敘明。
八、另按當事人依法律之規定終止租約為終止權之行使，應向他方當事人以意思表示
    為之，民法第二百六十三條、第二百五十八條第一項定有明文，又非對話而為意
    思表示者，其意思表示，以通知達到相對人時，發生效力，民法第九十五條第一
    項前段定有明文。經查，原告主張其於八十六年四月二十四日、八十八年一月七
    日，分別催告被告乙○○及丙○○限期前改正前揭實施造林，否則終止租約，，
    固提出存證信函二紙為證，惟對於被告乙○○、丙○○是否確實收受該存證信函
    ，卻未能舉證證明，尚難認為兩造間之租約已經終止，又原告以本件起訴狀繕本
    送達被告時為終止租約之意思表示，而起訴狀繕本係分別於九十二年三月二十六
    日及二十八日送達被告乙○○及丙○○，此有送達回證二紙附卷可參，堪信兩造
    間之租約於是時已經終止。
九、復按租約終止後，出租人除得本於租賃物返還請求權，請求返還租賃物外，倘出
    租人為租賃物之所有人時，並得本於所有權之作用，依無權占有之法律關係，請
    求返還租賃物，最高法院七十五年臺上字第八０一號著有判例可參，兩造間之租
    約既經原告終止，雖被告占用之土地均為國有土地，然原告為該土地之管理機關
    ，在其職掌業務範圍內，自有行使所有權人權利，是原告自得依據民法第四百五
    十五條及第七百六十七條之規定，請求：(一)被告丙○○將坐落臺中縣和平鄉大甲
    溪事業區第二林班，如附圖假地號，暫編碼Ａ部分面積０點九五七四公頃部分
    之地上農作物剷除；及將暫編碼Ｂ部分面積０點００三二公頃之工寮拆除，並將
    土地返還原告；(二)被告乙○○將臺中縣和平鄉大甲溪事業區第二林班，如附圖假
    地號，暫編碼Ａ部分面積０點三九五五公頃部分之地上農作物剷除；及將暫編
    碼Ｂ部分面積０點００二六公頃之鐵皮工寮、暫編碼Ｃ部分面積０點００六四公
    頃之鐵皮工寮、暫編碼Ｄ部分面積０點０００三公頃之廁所、暫編碼Ｅ部分面積
    ０點００一三公頃之鐵皮工寮、暫編碼Ｆ部分面積０點０００五公頃之流籠地基
    、如附圖假地號土地範圍內所示＋＋＋＋部分之單軌車道拆除，並將土地返還
    原告，均屬有據，應予准許。
十、原告陳明願供擔保以代釋明聲請宣告假執行，核無不合，爰酌定相當擔保金額，
    准予宣告假執行。
十一訴訟費用負擔及假執行宣告之之依據：民事訴訟法第七十八條、第八十五條第一
    項但書、第三百九十條第二項。
中　　　華　　　民　　　國　　九十三　　年　　十二　　月　    三十一　　日
　　　　　　　　　　　　　　　　臺灣臺中地方法院民事第三庭
~B法　　　官　許　石　慶
右為正本係照原本作成。
如不服本判決，應於判決送達後二十日內，向本院提出上訴狀。
中　　　華　　　民　　　國　　九十三　　年　　 十二　　 月　　三十一　　日
~B法院書記官
